臺灣高等法院刑事判決　　　　　　　　　　　　　　九十年度上易字第一六九三號
　　上　訴　人　臺灣板橋地方法院檢察署檢察官
　　被　　　告　甲○○
右上訴人因被告違反專利法案件，不服臺灣板橋地方法院八十七年度易字第四八一八
號，中華民國九十年三月三十日第一審判決（起訴案號：臺灣板橋地方法院檢察署八
十七年度偵字第一Ｏ七Ｏ八號）提起上訴，本院判決如左：
    主  文
上訴駁回。
    事  實
一、公訴意旨略以：被告甲○○係位於臺北縣樹林市○○街一巷三九之五號之旭鋒不
    銹鋼工業股份有限公司（下稱旭鋒公司）負責人，明知「自體加熱式飯盒蒸籠」
    業經告訴人乙○○於民國（下同）八十二年八月二十一日取得新型第八五二三八
    號專利權之產品，斯時仍於其專利期間內，竟未經告訴人之授權或同意，即基於
    概括犯意，自八十六年十二月間某日起，連續在上開旭鋒公司內，擅自仿製侵害
    上開專利權之「原味蒸汽鍋」產品，並於八十七年二月中旬，將該等侵害專利權
    之產品銷售予不特定人圖利，迄八十七年四月二十四日下午一時許，始經告訴人
    會同警方赴旭鋒公司查獲上情，因認被告涉有專利法第一百二十五條及第一百二
    十八條之罪嫌云云。
二、上訴人即公訴人認被告涉有專利法第一百二十五條及第一百二十八條之罪嫌，無
    非以告訴人乙○○之指訴，卷附經濟部中央標準局新型第八五二三八號專利證書
    影本、照片、存證信函、國立臺灣大學嚴慶齡發展基金會合設工業研究中心鑑定
    報告書、告訴人提出之專利侵害鑑定報告，以及扣案之「原味蒸汽鍋」成品等為
    據。惟訊據被告甲○○堅決否認有違反專利法犯行，辯稱：「原味蒸汽鍋」係依
    旭鋒公司董事郭源利之專利而製作，與告訴人所享有上開新型專利權之內容並不
    相同，且郭源利之專利嗣後亦獲核准取得新型第一六三二八三號專利權，並無違
    反專利法之情事等語。
三、經查：
    １、本件依告訴人之指訴、經濟部中央標準局新型第八五二三八號專利證書影本
        、照片、存證信函定報告書、扣案「原味蒸汽鍋」產品，雖堪認告訴人確享
        有上開新型專利權及被告確有產銷「原味蒸汽鍋」產品之情事，然質之被告
      既不否認其產銷「原味蒸汽鍋」之事實，則被告所為是否侵害告訴人之專利
        權，乃須視告訴人所享有上開新型專利權之申請範圍內容與「原味蒸汽鍋」
        之「形狀」、「構造」或「裝置」之內容是否相同而定（參專利法第九十七
        條關於新型專利之定意），而本件關於告訴人上開新型專利權之申請專利範
        圍內容與「原味蒸汽鍋」之構成內容是否相同一節，先後經告訴人、公訴人
        及旭鋒公司董事郭源利委請拓腦國際專利商標事務所、國立臺灣大學嚴慶齡
        發展基金會合設工業研究中心及財團法人中國生產力中心實施鑑定比對結果
        ，雖拓腦國際專利商標事務所及國立臺灣大學嚴慶齡發展基金會合設工業研
        究中心均認二者內容相同，財團法人中國生產力中心則持相反見解認為二者
        內容不同，並分別製有專利侵害鑑定報告（含圖示及照片）在卷可查，然經
        細繹該等鑑定報告內容，同時參核卷附由經濟部智慧財產局提供之專利公報
        （八十二年八月二十一日，公告編號：211695號與八十七年五月十一日，公
        告編號：331727號）及專利說明書影本後，本院認告訴人所享有上開新型專
        利權之申請專利範圍，係一種自體加熱式飯盒蒸籠，其主體包括有多數互相
        套接成直立筒狀之鍋層，於該鍋層內設一空心導管，並於鍋頂層加設一含有
        握把之上蓋，該等鍋層下方則設有一套合之加熱水盤，該水盤內之水受熱蒸
        發之水蒸氣，可透過該等鍋層內之空心導管傳送，沿該水盤之底部則設有一
        燃燒室，該燃燒室兩側設有耳部，以供組接兩只可互相分解、套合之繫緊件
        ，且於該燃燒室之機座預設側通氣孔，於其底面裝設腳柱，一側更設有適當
        之大小門板，而於其內部設有一上下護蓋所組成之空室，該空室內置一油盒
        ，且該上下護蓋設有延伸舌以供鎖接，頂面則設置一隔熱片，該隔熱片
        設有一同心線之通孔，並預置一火頭，使其預設之蕊線進入該油盒中，上述
        燃燒室之機座底面，相對位置設有含相對之孔，以供裝入或卸下該上下護蓋
        ，其中，該上護蓋係設為一由外向內凹之表面，並承受於該隔熱片略為擴張
        之Ｖ形斷面之表面上，而被告產銷之「原味蒸汽鍋」，則係一種汽鍋，主要
        由一外鍋、一漏網鍋、一氣鍋、一蒸盤、五小鋼杯所組成，其中外鍋係一習
        用之鍋體，於鍋口處具有一擴階唇邊，可配合鍋蓋之罩蓋、鍋蓋係由一不銹
      鋼與強化玻璃組設而成之蓋體，可於蒸煮時目視鍋內情況，汽鍋係套置於外
        鍋內使用，其底部略呈倒Ｖ型，並於鍋內倒Ｖ底部之頂端處連設一空心導管
        ，此空心導管頂端呈封閉狀態，而於近端側之管體周緣處開設有數小氣孔，
        可供水蒸氣由此氣孔噴入鍋內，蒸盤係呈一圓形之板體，具適當高度之折緣
        ，且於圓心處設一配合空心導管大小之通孔，使蒸盤能套置於汽鍋內之底側
        ，漏網鍋係套置於外鍋內使用，其於鍋體之周緣及底側設有數網狀孔，使漏
        網鍋能方便食物與熱水或熱油之分離，鋼杯係配合蒸盤置於汽鍋內使用，綜
        上諸元，二者基本構造上雖均有「以蒸汽氣化方式烹煮食物，並以中空導管
        傳遞該等蒸汽」之部分，故由「形狀」及「裝置」觀之，自體加熱式飯盒蒸
        籠，其主體包括有多數互相套接成直立筒狀之鍋層，於該鍋層內設一空心導
        管，並於鍋頂層加設一含有握把之上蓋，該等鍋層下方則設有一套合之加熱
        水盤，該水盤內之水受熱蒸發之水蒸氣，可透過該等鍋層內之空心導管傳送
        ，沿該水盤之底部則設有一燃燒室，該燃燒室兩側設有耳部，以供組接兩只
        可互相分解、套合之繫緊件，而被告產銷之「原味蒸汽鍋」，則係一種汽鍋
        ，主要由一外鍋、一漏網鍋、一氣鍋、一蒸盤、五小鋼杯所組成，其中外鍋
        係一習用之鍋體，於鍋口處具有一擴階唇邊，可配合鍋蓋之罩蓋、鍋蓋係由
        一不銹鋼與強化玻璃組設而成之蓋體，可於蒸煮時目視鍋內情況，汽鍋係套
        置於外鍋內使用，其底部略呈倒Ｖ型，並於鍋內倒Ｖ底部之頂端處連設一空
        心導管，此空心導管頂端呈封閉狀態，而於近端側之管體周緣處開設有數小
        氣孔，可供水蒸氣由此氣孔噴入鍋內，蒸盤係呈一圓形之板體，具適當高度
        之折緣，且於圓心處設一配合空心導管大小之通孔，使蒸盤能套置於汽鍋內
        之底側，漏網鍋係套置於外鍋內使用，其於鍋體之周緣及底側設有數網狀孔
        ，使漏網鍋能方便食物與熱水或熱油之分離，鋼杯係配合蒸盤置於汽鍋內使
        用，故二者之形狀及裝置完然不同。
    ２、再告訴人所享上開新型專利權之申請範圍內容包括「自體加熱構件」之部分
        ，依卷附告訴人於專利說明書之創作說明所陳「‧‧‧無論使用加熱箱或電
        鍋，其必須使用到電源，但在野外郊遊或露營時，則因無法取得電源，故一
        般飯盒均難以適用於此類場所。而較偏遠地區之工作人員，如林班工作者、
        工地工人等，由於其均無電力之供應，亦難以食用溫熱之飯盒，委實相當困
        擾、爰是，本創作即是在提供一種自體加熱式飯盒蒸籠設計‧‧‧」等語，
        以及卷附經濟部智慧財產局與經濟部就先後被告申請舉發上開新型專利案所
        為之八十九年五月十七日（八九）智專三（一）０二０一五字第０八九八九
        ０００八二七號舉發審定書及八十九年十月四日經（八九）訴字第八九０八
        八八一四號訴願決定書理由欄內記載「‧‧‧舉發附件二、三、四並無系爭
        專利以蒸氣式蒸發及可攜帶自體加熱之效果，即該等證據與系爭專利之技術
        手段、主要構成及作用效果皆有不同‧‧‧」等語觀之，該等自體加熱構件
        部分，顯係告訴人所享上開新型專利權申請範圍之關鍵必要技術特徵，被告
        產銷之「原味蒸汽鍋」，係在外鍋與內鍋間所形成之容室置入適當水量，內
        鍋內置入食物，直接以外鍋置放在熱源上如爐具（詳偵查卷第二十頁，即拓
        腦國際專利商標事務所鑑定報告），既完全不具有此等自體加熱構件部分，
        自無何等「自體加熱」之功效可言，從而二者加熱之方式亦不相同。
    ３、又參酌被告所享新型專利說明書之創作說明所陳「按習知之蒸汽鍋結構，加
        熱時，水蒸汽由汽柱頂端往上噴，易將鍋蓋沖掉或者鍋蓋掀開，必須特別留
        意爐火大小，待水沸騰後，必須將爐火關小，以防止蒸汽壓力過大，將鍋蓋
        沖掉，而造成蒸汽的外洩，增加燉煮的時間，使用較小爐火加熱，水蒸汽容
        易凝結在鍋內，完全變湯汁，造成湯汁過量」，於創作說明內載明創作特點
        「水蒸汽由汽柱之汽孔噴出，充滿內鍋內，且在內鍋內循環流動，達到全方
        位蒸燉煮食物的效果，速度快，使用大火加熱時，不必擔心水蒸汽壓力過大
        ，會將鍋蓋衝開，因為水蒸汽由汽孔往外噴出時，內鍋蓋係藉由內鍋蓋頭以
        鎖合方式緊固與內鍋結合成一體，所以內鍋蓋不會被水蒸汽上沖之力量沖開
        ，可直接加熱，不須輔以蒸籠或電鍋」，而申請專利範圍「內鍋蓋係由透孔
        周緣之平直部向外延伸成波浪狀之翻摺部，內鍋蓋頭有內螺紋，在蒸燉食物
        時，將水及食物分別置於外鍋底部及內鍋內，待加熱使水沸騰形成蒸汽後，
        水蒸汽可由汽柱上緣之汽孔往內噴出，在遇到內鍋蓋波浪狀之翻摺部時，水
        蒸汽會往下迴流，充滿於鍋內，達到全方位燉煮食物的功能，可保食物之原
        及湯汁不會流失，且內鍋係藉由鍋蓋頭以鎖合的方式緊固地與內鍋結合成一
        體，加上內鍋內食物及水的重量，所以「當水蒸汽上沖時，內鍋蓋不會被水
        蒸汽上沖之力量沖開，以減少壓力流失」，故可知被告之原味蒸汽鍋申請新
        型的精神，在於內鍋蓋係由透孔周緣之平直部向外延伸成波浪狀之翻摺部，
        水蒸汽會往下迴流，而內鍋蓋頭有內螺紋，使內鍋蓋與內鍋緊固地結合，「
        內鍋蓋不會被水蒸汽沖開」，此係在強調鍋子內蒸汽之循環方式，與告訴人
        之新型精神「自體加熱」全然不同。
    ４、至被告產銷之「原味蒸汽鍋」雖與告訴人所享上開新型專利權之申請範圍同
        具有「以蒸汽氣化方式烹煮食物，並以中空導管傳遞該等蒸汽」之部分，然
        「原味蒸汽鍋」之中空導管，僅有一層，導管上方密閉，導管四週有孔，便
        於蒸汽流散四處，而告訴人之中空導管，因告訴人之蒸籠有數層，所以導管
        上方不能密閉，以便蒸汽可以透由導管通到上一層，且因為蒸汽要流到上層
        ，因此導管四週並沒有孔，以免蒸汽四散，就無法流到上層，所以二者之中
        空導管亦不相同。
  ５、按「以蒸汽氣化方式烹煮食物」係為公眾皆知之物理原理，此應非告訴人取
        得新型專利之原因，而告訴人之「自體加熱式飯盒蒸籠」及被告之「原味蒸
        汽鍋」雖均以中空導管傳遞該等蒸汽，惟告訴人之中空導管是多層空心導管
        ，而被告之中空導管僅一層，而最重大之差別應在被告之原味蒸汽鍋，無法
        自體加熱，僅能放置在有熱源之地方（如爐火）加熱，惟不能以自帶熱源之
        方式產生蒸汽，而告訴人之自體加熱，係利用告訴人發明之燃燒室而能自帶
        油盒，不用另外找尋熱源，此二種鍋產生蒸汽之方式即大有不同，此參酌告
        訴人新型專利說明書創作摘要所載「一種自體加熱式飯盒蒸籠，係由可互相
        套接成『直立』筒狀之多數鍋層構成主體，並於底鍋層預設一加熱水盤，沿
        水盤下方則設有『燃燒室』、、，於空室內則置入一『油盒』，、、，並使
        其預設蕊線部份外露並可延伸進入上述油盒中，從而可隨時隨地將外露蕊線
        點燃，使水盤受熱所產生的蒸氣可經由鍋層預設中置空心導管進入鍋層內即
        對食物加溫」（詳偵查卷第三十二頁），且告訴人申請專利範圍「自體加熱
        式飯盒蒸籠，其主體包括『多數互相套接成直立筒狀之鍋層』『燃燒室內有
        油盒、隔熱片』，而告訴人之新型專利說明書創作摘要所載「本創作是一種
        蒸汽鍋結構改良，主要係在外鍋內置入一則有汽柱之內鍋，於「汽柱上緣並
        具有螺紋及汽孔」，內鍋上緣再分別置入「表面具有波浪狀翻摺部之內鍋蓋
        及於汽柱頂端螺合一內鍋」封蓋，於外鍋及內鍋內分別置入水及欲蒸燉之食
        物，待加熱使水沸騰形成水蒸汽後，水蒸汽再由汽孔噴出，且在遇到翻摺部
        後產生「往鍋內迴流之效果」，使水蒸氣充滿於鍋內，達到全方位燉煮食物
        之功能，為一種可節省時間、快速蒸燉食物，且可保持原味、湯汁不流失之
        創作」，顯見二者確實完全不同，此由經濟部智慧財產局就告訴人之「自體
        加熱式飯盒蒸籠」及被告所產銷之「原味蒸汽鍋」均核發新型專利，讓二者
        之新型專利並存，即可知「原味蒸汽鍋」之技術，亦包括「以蒸汽氣化方式
        烹煮食物，並以中空導管傳遞該等蒸汽」之部分，堪認「原味蒸汽鍋」之此
        部分構件與告訴人所享有上開新型專利權之申請專利範圍尚屬無涉，且其既
        得以製造「原味蒸汽鍋」之技術向經濟部智慧財產局申請新型專利權獲准，
        益徵被告產銷「原味蒸汽鍋」並無侵害告訴人所享有之上開新型專利權之情
        事，至於拓腦國際專利商標事務所及國立臺灣大學嚴慶齡發展基金會合設工
        業研究中心以被告產銷之「原味蒸汽鍋」有中空導管即遽認與告訴人之「自
        體加熱式飯盒蒸籠」內容相同，實忽略「形狀」、「構造」、「裝置」新型
        專利之定義，並不足採。
四、綜上所述，被告產銷前開「原味蒸汽鍋」既未侵害告訴人所享有上開新型專利權
    ，原審為無罪判決之諭知，並無不當，公訴人仍執陳詞提起上訴，為無理由，應
    予駁回。
據上論斷，應依刑事訴訟法第三百六十八條判決如主文。
本案經檢察官李良忠到庭執行職務。
中    華    民    國     九十一   年       一       月        十一      日
                          臺灣高等法院刑事第十八庭
                              審判長法  官  吳      敦
                                    法  官  吳  明  峰
                                    法  官  劉  慧  芬
右正本證明與原本無異。
不得上訴。
                                    書記官  鎖  瑞  嶺
中    華    民    國     九十一   年       一      月        十五      日
